【裁判字號】    95,上訴,1090
【裁判日期】    950929
【裁判案由】    偽造有價證券等
【裁判全文】
臺灣高等法院刑事判決                95年度上訴字第1090號
    上  訴  人
    即  被  告  甲○○
    指定辯護人  蔡志雄  律師
上列上訴人因偽造有價證券案件，不服台灣台北地方法院94年度
訴字第1702號，中華民國95年2月22日第一審判決（起訴案號：
台灣台北地方法院檢察署93年度偵字第13379號），提起上訴，
本院判決如下：
    主  文
原判決撤銷。
甲○○變造有價證券，足以生損害於他人，處有期徒刑壹年捌月
。
票號○一四一九二號、發票人乙○○、發票日民國八十年一月十
日、到期日民國八十年一月二十九日及同年二月十日（原即記載
二個日期）之本票正面上變造部分即票載金額「拾」、「1」各
壹字及上開本票背面偽造之「乙○○」署押壹枚均沒收。
    事  實
一、甲○○於民國（下同）80年1月間借款乙○○新臺幣（下同
    ）15萬元，雙方約定於同月19日、24日、29日各返還5萬元
    ，並由乙○○簽發票號014190號，金額15萬元，發票日為80
    年1月15日，到期日為80年1月19日、24日、29日（到期日記
    載3個日期，約定分期償還）及票號014192號、金額2萬5千
    元，發票日為80年1月10日，到期日為80年1月29日及80年2
    月10日（到期日記載2個日期，約定分期償還）之本票2張交
    付甲○○作為借款本金及利息之擔保。嗣因乙○○尚積欠甲
    ○○本金9萬元未還（迨92年間，已由乙○○之妹廖芙美代
    乙○○與甲○○和解並清償上開債務），甲○○不甘受損，
    竟於88年5月29 日以後某日起至91年3月4日以前某日，意圖
    供行使之用，於台北縣板橋市○○街84號藥房內，在上揭屬
    利息部分之票號014192號本票上所載「貳萬伍仟元整」及「
    25000」之金額前，分別加註國字大寫「拾」字及阿拉伯數
    字「1」，將上開金額變造為「拾貳萬伍仟元整」、「12500
    0」，復同時於前開票號014192號本票背面，記載「手印為
    證」文字，並偽簽「乙○○」署押1枚，偽造乙○○之背書
    ，均足以生損害於乙○○。完成後，於91年3月4日持變造之
    本票向臺灣板橋地方法院聲請本票裁定，經該院以91年度票
    字第2321號裁定准予執行，甲○○取得上揭裁定後，於92年
    4月22日間向臺灣臺北地方法院民事執行處聲請強制執行乙
    ○○之財產（92年度執字第13319號），足以生損害於乙○
    ○。
二、案經乙○○訴由臺灣臺北地方法院檢察署檢察官偵查起訴。
    理  由
壹、程序方面：
    按被告以外之人於偵查中向檢察官所為之陳述，除顯有不可
    信之情況者外，得為證據，刑事訴訟法第159條之1第2項定
    有明文。本件告訴人乙○○於檢察官偵查中之供詞，雖係被
    告以外之人之陳述，但偵查中檢察官向被告以外之人所取得
    之陳述，原則上均能遵守法律規定，不致違法取供，其可信
    性極高，並無顯有不可信之情況，依上開規定，告訴人乙○
    ○於檢察官偵查中之供詞，自得為證據，合先敘明。
貳、實體方面：
一、訊據上訴人即被告甲○○（以下簡稱被告）固坦承在票號01
    4192號本票上金額「貳萬伍仟元整」及「25000」前，分別
    加註國字大寫「拾」字及阿拉伯數字「1」，將金額變造為
    「拾貳萬伍仟元整」、「125000」，並於91年3月4日持上揭
    本票連同票號014190之本票，向臺灣板橋地方法院聲請本票
    裁定予以行使及委由某不知情之人接續二次持向乙○○追索
    債務等情不諱，惟辯稱：伊在79年底左右借給乙○○15萬元
    ，80年2月又借她5萬元，乙○○各開一張相同面額的支票給
    伊（合作金庫中和支庫），後來只還伊2萬5000元，前開支
    票並退票，乙○○始簽發本案二張本票，並把支票收回。至
    乙○○所指清償部分，係在80年3月間另外簽發票據借用15
    萬元，嗣退票後乙○○避不見面，才由乙○○之妹廖芙美出
    面，清償現金60000元，並另簽發二張彰化銀行古亭分行各
    45000元的支票，且收回乙○○的支票，該部分與本案無關
    ；上開票號014192號本票係於80年年底變造，告訴人於93年
    間提起告訴，已罹於追訴時效；上開票號014192號本票背面
    記載「手印為證」文字及「乙○○」署押，均係告訴人乙○
    ○自行書寫，告訴人乙○○於93年12 月30日偵查中已自上
    情，非伊所偽造云云。惟查：
(一)被告於票號014192號本票上金額「貳萬伍仟元整」及「2500
    0」前，分別加註國字大寫「拾」字及阿拉伯數字「1」，將
    金額變造為「拾貳萬伍仟元整」、「125000」，並於91年3
    月4日持上揭本票連同票號014190之本票，向臺灣板橋地方
    法院聲請本票裁定，予以行使等事實，業據被告坦承不諱，
    核與證人即告訴人乙○○於偵查、原審及本院審理時供述之
    情節相符，並有上開本票二紙、臺灣板橋地方法院91年度票
    字第2321號本票裁定影本及臺灣臺北地方法院民事執行處函
    影本在卷為憑。
(二)被告雖辯稱：告訴人乙○○之妹廖芙美出面清償之債務，與
    本案無關，本件借款尚未清償云云。惟查：證人即告訴人乙
    ○○於原審具結證稱：「被告已經有跟我妹妹執行完畢過，
    我們已經還清了，當時還為了此事委由立法委員助理到場與
    被告確認是否已經完全沒有債務關係。」等語（見原審95年
    2月8日審判筆錄）；於本院供稱：「我向被告借了二次，各
    15萬元，第一次15萬元有還，第二次借15萬元，開了二張本
    票，一張15萬元，另一張是利息二萬五千元，後來有還6萬
    元，我的工廠也沒有在開了，我就離開，他就去雲林地院告
    ，法官有問他認不認識我妹妹，他說不認識，我妹妹根本沒
    有跟他借錢，也不認識他。當時我是有欠他九萬元沒有錯，
    後來他有去告，也去查封我妹妹的房子，後來我妹妹有還他
    錢，連利息將近12萬元，是我拿錢給我妹妹的，後來他有撤
    回查封，也有還給我妹妹一些資料，但是那二張本票沒有還
    ，就是本案偽造的一部分。」等語，且被告曾於88年5月29
    日向台灣雲林地方法院對告訴人之妹廖芙美自訴詐欺，被告
    於該院88年6月22日訊問時供稱：「（你們何時認識？）認
    識一年多，他姐姐跟我第一次借15萬元有還我，第二次也借
    15萬元已還6萬，尚欠9萬元。」等語，有本院調取之該院88
    年自字第45號刑事卷宗為憑。再者，被告於87年10月27日曾
    以告訴人之妹廖芙美因擔保乙○○之借款而為保證人，積欠
    其9萬元及利息為由向台灣雲林地方法院聲請支付命令，廖
    芙美聲明異議後，視為起訴，嗣經該院簡易庭判處廖芙美應
    給付被告9萬元及其利息確定，有本院調取之該院88年度小
    六字第17號民事卷宗及判決為憑。被告並於89年11月16日以
    該確定判決為執行名義，向臺灣雲林地方法院聲請強制執行
    ，嗣因執行無效果，經該院核發債權憑證（執行金額為9萬
    元），有本院調取之該院89 年度執字第7761號民事執行卷
    宗為憑。92年4月18日，被告復向臺灣臺北地方法院聲請強
    制執行，亦因執行無效果，經該院核發債權憑證（執行金額
    為9萬元），有本院調取之該院92年度執字第13319號民事執
    行卷宗為憑。92年4月9日，被告復向臺灣臺中地方法院（92
    年度執字第14428號）聲請強制執行，經該院查封並公告拍
    賣告訴人之妹廖芙美所有之土地及建物後，告訴人之妹廖芙
    美於92年6月27日與被告達成和解，同意支付現金1萬5百50
    元，並簽發本票3張，金額共計11萬元，總計清償12萬5百50
    元，迨同年7月7日，被告始具狀撤回強制執行之聲請，有本
    院調取之該院92年度執字第14428號民事執行卷宗及臺灣雲
    林地方法院債權憑證、92年度執字第14428號強制執行事件
    不動產附表、被告聲請暫延三個月狀、告訴人之妹廖芙美簽
    發之本票3張、被告聲請民事撤銷（回）狀附於93年度偵字
    第13379號卷第21至26頁、第140至141頁可稽。足認告訴人
    原係積欠被告9萬元，嗣於92年間由告訴人之妹廖芙美償還
    無疑，被告辯稱：廖芙美清償之債務，與本件無關云云，無
    非空言，不足採信。被告變造前開本票之時間應係於88年5
    月29日提起前開自訴詐欺後某日起至91年3月4日間某日（原
    判決誤載為91年間），委無足疑。
(三)被告固另辯稱：伊係在80年年底將票號014192號本票上金額
    變造為「拾貳萬伍仟元整」、「125000」云云。惟查：被告
    於87年10月27日以告訴人之妹廖芙美因擔保乙○○之借款而
    為保證人，積欠其9萬元及利息為由向台灣雲林地方法院聲
    請支付命令，廖芙美聲明異議後，視為起訴，嗣經該院簡易
    庭判處廖芙美應給付被告9萬元及其利息確定，另於88年5月
    29日向台灣雲林地方法院對告訴人之妹廖芙美自訴詐欺，被
    告於該院88年6月22日訊問時供稱：「（你們何時認識？）
    認識一年多，他姐姐跟我第一次借15萬元有還我，第二次也
    借15萬元已還6萬，尚欠9萬元。」等語，有如前述，足見被
    告當時主張告訴人或告訴人之妹廖芙美積欠其之債務僅為9
    萬元，並非12萬5千元，益徵被告於88年間5月29日提出前開
    詐欺自訴以前並未變造本件系爭本票，否則豈有不主張該部
    分債權金額為12萬5千元，並提出系爭本票之理。況本票之
    變造通常係為配合行使之用，其間相隔期間不可能長達十餘
    年，而被告係於91年3月4日具狀向臺灣板橋地方法院聲請對
    系爭本票裁定強制執行，有該院91年度票字第2321號卷可稽
    ，乃竟辯稱該本票早在80年間即已變造，而逾10年後持以行
    使，亦與常情有違。被告上開所辯，無非卸責之詞，不足採
    信。
(四)檢察官於偵查中將系爭本票2紙及被告、告訴人乙○○當庭
    書寫之資料，送請法務部調查局鑑定結果，固認定：「本案
    因提供參對之乙○○、甲○○親書字樣僅庭寫字跡，固無法
    憑與待鑑本票上金額字跡認定異同」，有該局94年2月23日
    調科貳字第09400076550號函存卷可參，惟觀諸卷附上開本
    票「乙○○」真正之署押即發票人部分，其中「惠」字下方
    「心」部分，告訴人乙○○多以一筆帶過方式書寫，有本票
    正面之簽名及告訴人乙○○於93年12月30日偵查中當庭書寫
    之字跡附於同上偵卷第114頁可按，被告則多以一筆一劃的
    工整方式書寫，有被告於94年1月25日偵查時當庭書寫之字
    跡附於同上偵卷第122頁足憑，而本件票號014192號本票背
    面「乙○○」中「惠」字其下「心」之書寫方式係以一筆一
    劃的工整方式書寫，依肉眼觀察即可辨別出係較近於被告之
    慣寫方式。再者，就系爭本票背面「美」字其上「  」、其
    下「大」之寫法，均較為工整，經詳為比較上述各頁告訴人
    與被告所寫字跡其筆勢、筆順，亦與被告所寫字跡較為相近
    。且系爭票號014192號本票背面僅有1指印，印文上則記載
    「廖芙美、Ｚ000000000」，該部分告訴人自承係其妹所書寫
    及按捺，足認該本票背面原已由告訴人之妹廖芙美按捺指印
    並簽名於其上。而關於「手印為證」、「乙○○」之文字及
    署押部分，則並無乙○○之指印，衡情告訴人茍於其上另行
    簽名，何以未按捺指印卻又載明「手印為證」，更見票號01
    4192號本票背面之「手印為證」、「乙○○」確係被告所偽
    造，被告辯稱系爭本票背面所記載「手印為證」文字及「乙
    ○○」署押，均係乙○○自行書寫，並非伊所書寫云云，委
    無足採。另被告雖辯稱告訴人於偵查中已自承本票背面之文
    字為其所寫云云，然為告訴人所否認，且告訴人於偵查中係
    供稱：「（票號014190號本票上之日期為何有三個？）因為
    我請他讓我分三次還。背後的字是我寫的。（票號014192號
    本票上之金額部分『拾』及兌付日期部分『29』係由何人所
    寫？）『拾』、2月10日都不是我寫的。手印是我們的沒錯
    。」等語（見偵查卷第112頁），僅係於檢察官詢問關於票
    號014190號本票上之日期為何有三個時，陳述該張本票背面
    之文字係其書寫，並未自承票號014192號本票背面關於「手
    印為證」、「乙○○」之文字及署押係其所為，自無從徒憑
    告訴人上開陳述據為有利於被告之認定。
(五)告訴人於95年2月8日原審審理時指稱：系爭2張本票之發票
    人「乙○○」簽名後加註之「台北縣中和市○○路469 巷44
    弄1號」（票號014190、014192號皆有）、「身分證字號「
    Ｚ000000000」（即票號014190該張）、「Ｚ000000000」（即
    票號014192該張），非伊所寫，亦係被告所變造等語，雖被
    告堅詞否認上情，辯稱：本票縱未記載地址，仍可依法聲請
    裁定，伊並無變造地址、身分證字號之動機云云。惟查：系
    爭本票之到期日、發票金額、發票人簽名及發票日之手寫字
    跡處，與所載「台北縣中和市○○路469巷44弄1號」（票號
    014190、014192號皆有）、「身分證字號「Ｚ000000000」（
    即票號014190該張）、「Ｚ000000000」（即票號014192該張
    ）字跡處之墨水顏色明顯不同，有同上偵卷第163頁附件袋
    內之本票正本2張為憑，衡情如係告訴人乙○○書寫，何須
    使用二種不同筆墨，況其中票號014192號本票上所載「台北
    縣中和市○○路469巷44弄1號」之「台北」二字所用之墨水
    顏色，與被告坦承變造該張本票金額之國字大寫「拾」字之
    墨水顏色相符，另票號014190號本票正面經變造之地址、身
    分證字號其墨水顏色，亦與前開認定為被告所偽造之票號01
    4192號本票背面所載「手印為證」、「乙○○」部分較相近
    ，足資認定本件2張本票正面之發票人簽名後之地址、身分
    證字號，亦係被告所書寫，被告辯稱：伊並未書寫上開文字
    云云，固無可採。惟此加註行為對該有價證券或發票人並未
    生有其他效力，至多僅供以識別發票人身份之資料，尚與刑
    法第201條第1項之變造有價證券之成立要件有間，自難認定
    被告有此部分變造犯行，附此敘明（按此部分未據起訴，自
    無庸不另為無罪之諭知，原審誤載為此部分不另為無罪之諭
    知，應予更正）。
(六)綜上所述，本件事證明確，被告犯行堪以認定。
二、被告於票號014192號本票正面變造發票金額及在本票背面偽
    造「手印為證、乙○○」，並持以行使，請求發票人負發票
    責任，已足生損害於乙○○。核被告所為，係犯刑法第201
    條第1項之變造有價證券罪及同法第210條之偽造私文書罪。
    其行使變造有價證券罪之輕罪行為為變造有價證券罪之重罪
    行為所吸收；偽造「乙○○」署押則係偽造私文書之部分行
    為，均不另論罪。至被告雖持變造後之本票向法院行使，聲
    請本票裁定，惟其本意在於向本票之發票人主張權利，並無
    另行以本票背面背書之記載向告訴人主張及行使之意圖，難
    認被告此行使行為另構成行使偽造私文書罪，附此敘明。被
    告涉犯偽造私文書部分，業經檢察官於原審審理時當庭追加
    ，自應認為已經起訴。被告所犯上開變造有價證券罪與偽造
    私文書罪，係以一行為觸犯二罪名，為想像競合犯，應從一
    重論以變造有價證券罪。查被告因乙○○積欠伊本金9萬元
    未還（迨92年間，已由乙○○之妹廖芙美代乙○○與甲○○
    和解並清償上開債務），不甘受損，始將上揭屬利息部分之
    票號014192號本票上所載「貳萬伍仟元整」及「25000」之
    金額變造為「拾貳萬伍仟元整」、「125000」，變造之金額
    非多，依一般社會之客觀觀察，如仍科以法定最輕本刑之有
    期徒刑3年，猶嫌過重，應依刑法第59條規定減輕其刑。
三、原審因予論罪科刑，固非無見。惟查：（一）本件依卷內證
    據，僅能認定被告係於88年5月29日以後某日起至91年3月4
    日以前某日變造前開本票，原判決認定係在91年間變造，尚
    嫌速斷。（二）被告於系爭2張本票之發票人「乙○○」簽
    名後加註「台北縣中和市○○路469巷44弄1號」（票號014
    190、014192號皆有）、「身分證字號「Ｚ000000000」（即
    票號014190該張）、「Ｚ000000000」（即票號014192該張）
    ，對該有價證券或發票人並未生有其他效力，至多僅供以識
    別發票人身份之資料，尚與刑法第201條第1項之變造有價證
    券之成立要件有間，自難認定被告此部分涉有變造犯行，且
    該部分未據起訴，自無庸不另為無罪之諭知，原審就此部分
    逕予不另為無罪之諭知，亦有未洽。被告上訴意旨，或主張
    變造部分已罹於時效，或否認偽造背書犯行，雖無足取，但
    查原判決既有上開可議，要屬無可維持，應予撤銷改判。爰
    審酌被告犯罪動機、目的，以及變造有價證券罪，危害社會
    經濟交易秩序及安全，惟念被告為輕度肢障，且其母及子分
    別為重度肢障及輕度智障，有身心障礙手冊影本3件在卷為
    憑，所變造之金額非多等一切情狀，量處有期徒刑1年8月。
    至被告雖請求為緩刑之諭知，但查被告對於變造之時間堅不
    吐實，且未與告訴人和解，自不宜宣告緩刑。票號014192號
    本票正面由發票人乙○○簽發之金額2萬5千元部分係屬真實
    ，應僅就被告變造金額部分之「拾」、「1」部分，依刑法
    第205條之規定宣告沒收。另同上本票背面由被告偽造之「
    乙○○」署押1枚，亦應依同法第219條之規定諭知沒收。
四、按行為後法律有變更者，適用行為時之法律。但行為後之法
    律有利於行為人者，適用最有利於行為人之法律，刑法第2
    條第1項定有明文。次按刑法施行法於95年6月14日修正，95
    年7月1日生效，其中第1條之1規定：「中華民國94年1月7日
    刑法修正施行後，刑法分則編所定罰金之貨幣單位為新臺幣
    。94年1月7日刑法修正時，刑法分則編未修正之條文定有罰
    金者，自94年1月7日刑法修正施行後，就其所定數額提高為
    30倍。但72年6月26日至94年1月7日新增或修正之條文，就
    其所定數額提高為3倍。」，經與行為時法律即罰金罰鍰提
    高標準條例第1條比較結果，並無有利於被告，是就被告所
    犯前開罪名所定罰金數額之提高標準，自應適用行為時罰金
    罰鍰提高標準條例第1條前段之規定，附此敘明。
據上論斷，應依刑事訴訟法第369條第1項前段、第364條、第299
條第1項前段，刑法第201條第1項、第210條、第55條、第59條、
第205條、第219條，行為時罰金罰鍰提高標準條例第1條前段，
判決如主文。
本案經檢察官賴俊雄到庭執行職務。
中    華    民    國    95    年    9     月    29    日
                  刑事第十七庭  審判長法  官  陳貽男
                                      法  官  孫惠琳
                                      法  官  高明哲
以上正本證明與原本無異。
如不服本判決，應於收受送達後十日內向本院提出上訴書狀，其
未敘述上訴之理由者並得於提起上訴後十日內向本院補提理由書
（均須按他造當事人之人數附繕本）。
                                      書記官  李垂福
中    華    民    國    95    年    9     月    29    日
附錄：本案論罪科刑法條全文
刑法第201條
意圖供行使之用，而偽造、變造公債票、公司股票或其他有價證
券者，處3年以上10年以下有期徒刑，得併科3千元以下罰金。
行使偽造、變造之公債票、公司股票或其他有價證券，或意圖供
行使之用，而收集或交付於人者，處1年以上7年以下有期徒刑，
得併科3千元以下罰金。
刑法第210條
偽造、變造私文書，足以生損害於公眾或他人者，處 5 年以下有
期徒刑。
刑法第205條
偽造、變造之有價證券、郵票、印花稅票、信用卡、金融卡、儲
值卡或其他相類作為提款、簽帳、轉帳或支付工具之電磁紀錄物
及前條之器械原料及電磁紀錄，不問屬於犯人與否，沒收之。
刑法第219條
偽造之印章、印文或署押，不問屬於犯人與否，沒收之。


司法院資訊處製作；財團法人民間司法改革基金會備份。
